【裁判字號】    99,非抗,146
【裁判日期】    991216
【裁判案由】    選派檢查人
【裁判全文】
臺灣高等法院民事裁定                 99年度非抗字第146號
再抗告人    明生有限公司
法定代理人  黃明宏
代  理  人  高烊輝律師
再抗告人因與相對人黃雙雙間請求選派檢查人事件，對於中華民
國99年6月29日臺灣臺北地方法院99年度抗字第64號所為裁定提
起再抗告，本院裁定如下：
    主  文
再抗告駁回。
再抗告程序費用由再抗告人負擔。
    理  由
一、按對於抗告法院之裁定再為抗告，僅得以其適用法規顯有錯
    誤為理由，非訟事件法第45條第3 項定有明文。所謂適用法
    規顯有錯誤，係指原裁定就其取捨證據所確定之事實適用法
    規顯有錯誤以及確定判決消極的不適用法規，顯然影響裁判
    之情形，不包括漏未斟酌證據、調查證據欠周及認定事實錯
    誤之情形在內（最高法院63年台上字第880 號、80年台上字
    第1326號判例、大法官釋字第177號解釋意旨參照）。
二、本件相對人為再抗告人公司持有已發行股份總數5%之股東，
    聲請為再抗告人選任檢查人，經原審法院於民國99年5月25
    日以98年度審司字第547號選派王惟誠會計師為檢查人，抗
    告人對前開裁定提起抗告，經原法院於99年6月29日以該院
    99年度抗字第64號裁定駁回其抗告，抗告人仍不服，提起再
    抗告。再抗告理由略以：原裁定認依公司法第245條第1項聲
    請選派檢查人，檢查公司業務項目及財產情形，除具備繼續
    1年以上持有已發行股份總數3% 之股東要件外，別無其他資
    格限制。但依民法第148條及最高法院45年度台上字第105號
    、71年度台上字第737 號判例見解，行使權利不得以損害他
    人為主要目的，原裁定適用法規顯有錯誤。原裁定解釋兩造
    當事人於71年2 月19日所簽訂之協議書，兩造當事人締約當
    時之真意，有悖論理及經驗法則，其適用法亦顯有錯誤。爰
    請求廢棄原裁定，駁回相對人於原審之聲請等語。
三、依再抗告人主張原裁定適用法規顯有錯誤之情事，本院判斷
    如下：
    (一)關於再抗告人主張原裁定違反誠實信用原則部分：
    1.再抗告人主張原裁定理由前段及後段，就法院是否須審查
      相對人聲請選派檢查人有無權利濫用乙節，有所矛盾，而
      有民事訴訟法第469條第6款「判決理由矛盾」之當然違背
      法令之違誤云云。查，原裁定理由欄係記載「三、經查，
      相對人係繼續1年以上持有抗告人公司股份總數5% 之股東
      ，業據其於原審提出股東名簿等件為證，足證其符合聲請
      法院選派公司檢查人之條件，公司即有容忍檢查之義務。
      次查，公司法第245條第1項規定檢查人之檢查內容為『公
      司業務帳目及財產情形』，並未限制檢查之範圍，且檢查
      人之權限僅在將其檢查之結果報告選任機關之法院，而檢
      查之範圍，事涉專業，應由檢查人依實際檢查情形之必要
      性，本諸專業之確信，在法院之監督下，自行裁量為之，
      自不應由法院預先設限，若檢查人有違法或濫權情形，抗
      告人亦得另謀救濟。‧‧‧公司法第245條第1項聲請選派
      檢查人檢查公司業務項目及財產情形，除具備繼續1年以
      上，持有已發行股份總數3%之股東之要件，別無其他資格
      之限制‧‧‧」，並無理由矛盾之情形。蓋原裁定係就公
      司法第245條第1項法條所規定之有權聲請檢查人之「資格
      」為闡述，並載明如再抗告人如能舉證證明檢查人有違法
      或濫權情形時，得另謀救濟。自無再抗告人主張之前後矛
      盾，適用法規有錯誤之情形。
    2.按，禁止權利濫用乃民事事件之上位階概念，任何權利之
      行使均不得以損害他人為主要目的，此乃法之必然，無庸
      於各別法條中重複記載。原裁定雖謂公司法第245條第1項
      聲請選派檢查人，檢查公司業務項目及財產情形，除具備
      繼續1年以上持有已發行股份總數3% 之股東要件外，別無
      其他「資格」限制。不代表原裁定認聲請人不必符合誠實
      信用原則。但聲請人即少數股東有違反誠信原則之事實，
      自應由主張有該事由之再抗告人負舉證之責。少數股東依
      法聲請法院指派檢查人，係為健全公司財務制度及保障無
      經營權少數股東權益之方法，不能徒以少數股東聲請選派
      檢查人，逕推斷係以侵害他人權益為目的。再抗告人主張
      原裁定理由前後矛盾云云，自無可採。
    (二)關於再抗告人主張原裁定違反論理及經驗法則部分：
      再抗告人主張71年2月19日兩造訂立之協議中載明「二、
      各股東同意將明生公司之經營委由黃宣彥及其繼承人（世
      襲）全權處理及負責‧‧‧」，再抗告人公司實際上為黃
      宣彥（或其繼承人黃明宏）一人實質上所有之公司，包含
      相對人在內之其他股東均屬借名股東，原裁定未審酌借名
      登記之法律關係及借名股東之公司運作實務，悖於論理、
      經驗法則云云。查：前述協議書之內容，僅約定明生公司
      之經營委由黃宣彥及其繼承人（世襲）全權處理及負責，
      相對人並未拋棄其他權利，且原裁定理由欄記載「然協議
      書同條即明定負責人應於每年年終向各股東提出決算申報
      書，於公司營運有重大變更時亦通知各股東，顯未排除股
      東行使股東權限‧‧‧」，足認原裁定已對相對人是否為
      為借名股東乙節為斟酌。甚且，縱原裁定對相對人究為實
      質股東或借名股東，認定事實有誤，依首開實務見解，認
      定事實錯誤非得資為提起再抗告之理由。則再抗告人主張
      原裁定違反論理及經驗法則，自無理由。
    (三)原裁定既無違背法令之處，從而，再抗告意旨指摘原裁定
      適用法規顯有錯誤，求予廢棄，請求駁回相對人在原法院
      之聲請，為無理由，應予駁回。
四、據上論結，本件再抗告為無理由，爰裁定如主文。
中    華    民    國    99    年    12    月    16    日
                    民事第二庭
                        審判長法  官  吳謙仁
                              法  官  陳雅玲
                              法  官  蘇瑞華
正本係照原本作成。
不得抗告。
中    華    民    國    99    年    12    月    16    日
                              書記官  賴以真

司法院資訊處製作；財團法人民間司法改革基金會備份。
